ACORDAO-COMPLETO-2538370

ACÓRDÃO 2380/2022 ATA 41/2022 - PLENÁRIO

VISTOS, relatados e discutidos estes autos de pedido de reexame interposto pela Sra. Margareth de Fátima Formiga Melo Diniz, ex-reitora da Universidade Federal da Paraíba (UFPB) , contra o Acórdão 2945/2021-TCU-Plenário, 
ACORDAM os Ministros do Tribunal de Contas da União, reunidos em sessão do Plenário, ante as razões expostas pelo Relator, em: 
9.1. conhecer do pedido de reexame interposto pela Sra. Margareth de Fátima Formiga Melo Diniz para, no mérito, dar-lhe provimento, tornando sem efeito a multa que lhe foi aplicada no subitem 9.3 do Acórdão 2945/2021-TCU-Plenário; e
9.2. dar ciência desta deliberação à recorrente e à Universidade Federal da Paraíba.

Pedido de reexame contra acórdão que aplicou multa à recorrente em razão do injustificado não atendimento de determinações do TCU.

Universidade Federal da Paraíba.

3. Interessados/Responsáveis/Recorrentes:
3.1. Responsável: Margareth de Fátima Formiga Melo Diniz (XXX.157.164-XX).
3.2. Recorrente: Margareth de Fátima Formiga Melo Diniz (XXX.157.164-XX).

13.1. Ministros presentes: Bruno Dantas (na Presidência), Walton Alencar Rodrigues, Benjamin Zymler (Relator), Augusto Nardes, Vital do Rêgo, Jorge Oliveira e Antonio Anastasia.
13.2. Ministros-Substitutos convocados: Augusto Sherman Cavalcanti e Marcos Bemquerer Costa.
13.3. Ministro-Substituto presente: Weder de Oliveira.

BENJAMIN ZYMLER

Ministro Walton Alencar Rodrigues.

Adoto como relatório a instrução elaborada por auditor da Secretaria de Recursos (peça 54) , que contou com a anuência da chefia imediata (peça 55) : 
"Trata-se de pedido de reexame interposto por Margareth de Fátima Formiga Melo Diniz, ex-Reitora da Universidade Federal da Paraíba (UFPB) (peças 39 a 44) , contra o Acórdão 2945/2021-TCU-Plenário, de relatoria do Ministro Walton Alencar Rodrigues (peça 31) , transcrito na íntegra abaixo: 
9. Acórdão:
VISTOS, relatados e discutidos estes autos de monitoramento do cumprimento das determinações exaradas à Universidade Federal da Paraíba (UFPB) , por meio dos Acórdãos 1.223/2018 e 3.100/2020, ambos do Plenário, 
ACORDAM os Ministros do Tribunal de Contas da União, reunidos em sessão Plenária, diante das razões expostas pelo relator, em: 
9.1. considerar atendidas as determinações constantes nos subitens 9.1.2 a 9.1.5, 9.1.6.1, 9.17 e 9.1.8 do Acórdão 1223/2018-TCU-Plenário; 
9.2. considerar não atendidas as determinações constantes nos subitens 9.1.6.2 a 9.1.6.5, 9.1.9 e 9.3 do Acórdão 1223/2018-TCU-Plenário; 
9.3. aplicar à Sra. Margareth de Fatima Formiga Melo Diniz a multa prevista no art. 58, inciso IV, da Lei 8.443/1992, c/c o art. 268, inciso VII, do Regimento Interno TCU, no valor de R$ 10.000,00, fixando-lhe o prazo de 15 (quinze) dias, a contar da notificação, para que comprove, perante o Tribunal (art. 214, inciso III, alínea "a", do Regimento Interno/TCU) , o recolhimento da dívida ao Tesouro Nacional, atualizada monetariamente desde a data do presente Acórdão até a do efetivo recolhimento, se for paga após o vencimento, na forma da legislação em vigor; 
9.4. autorizar, desde logo, a cobrança judicial da dívida objeto do subitem 9.3 acima, nos termos do art. 28, inciso II, da Lei 8.443/1992; 
9.5. fixar o prazo de trinta dias, a contar da ciência deste Acórdão, para que a Universidade Federal da Paraíba apresente a este Tribunal a documentação comprobatória do cumprimento das determinações a seguir elencadas ou, no caso de não cumprimento, apresente plano de ação, contendo, no mínimo, as medidas a serem implementadas, as unidades e os responsáveis pelas ações e os prazos previstos para o efetivo cumprimento da decisão deste Colegiado: 
9.5.1. subitens 9.1.6.2 a 9.1.6.5 do Acórdão 1223/2018-TCU-Plenário, por meio da apresentação da documentação referente à contratação de serviços de apoio administrativo para os Campi I, II, III e IV da UFPB, de que trata a Portaria 8/2021/SOF/UFPB, de 1/2/2021, e sobre as providências para a extinção do Contrato 1/2017; e 
9.5.2. subitem 9.1.9 do Acórdão 1223/2018-TCU-Plenário, por meio do envio do estudo ou avaliação acerca dos recursos humanos, materiais e financeiros necessários para garantir o pleno funcionamento e o cumprimento das atribuições da Auditoria Interna, em atenção aos comandos da IN CGU 3/2017 e para atendimento do Acórdão 3312/2013-TCU-Plenário; 
9.6. alertar os gestores da Universidade Federal da Paraíba no sentido de que a reincidência no descumprimento de determinação deste Tribunal é considerada irregularidade grave e sujeita os responsáveis à aplicação de multa prevista no art. 58, inciso VII, da Lei 8.443/1992, que prescinde de audiência prévia, nos termos do art. 268, inciso VIII, e § 3º, do Regimento Interno/TCU; 
9.7. dar ciência deste Acórdão e do Relatório e Voto que o fundamentam à Universidade Federal da Paraíba e à Sra. Margareth de Fatima Formiga Melo Diniz.
HISTÓRICO 	
2.	Este processo foi instaurado para o monitoramento do cumprimento das determinações exaradas à Universidade Federal da Paraíba (UFPB) , por meio dos Acórdão 1223/2018-TCU-Plenário, de 30/5/2018, e 3.100/2020-TCU-Plenário, de 25/11/2020. 
3.	De acordo com a instrução transcrita no Relatório, elaborada pela Secretaria de Controle Externo de Aquisições Logísticas (Selog) , restam não atendidas as determinações objeto dos subitens 9.1.6.2 a 9.1.6.5, 9.1.9 e 9.3 do Acórdão 1223/2018-TCU-Plenário, exaradas nos seguintes termos:
9.1.6.2. a avaliação e dimensionamento das necessidades de serviços terceirizados de apoio administrativo da UFPB, devendo ser demonstradas em relatório circunstanciado, com descrição detalhada da metodologia, os parâmetros adotados em relação a cada categoria de serviço demandada, em termos de quantidade e qualidade; 
9.1.6.3. a emissão de parecer técnico sobre a adequação dos quantitativos de postos de trabalho constantes das atas de registro de preço e dos contratos, a partir da relação entre a demanda prevista e a quantidade de cada posto; 
9.1.6.4. a identificação e avaliação das possíveis soluções de contratação para o atendimento das necessidades da instituição, levando-se em conta os riscos existentes e os aspectos de economicidade, eficácia, eficiência e padronização, bem como práticas de mercado; 
9.1.6.5. a proposição à alta administração da UFPB da adoção de medidas de correção cabíveis, se for o caso; 
 (...) 
9.1.9. realizar estudo ou avaliação acerca dos recursos humanos, materiais e financeiros necessários para garantir o pleno funcionamento e o cumprimento das atribuições da Auditoria Interna, em atenção aos comandos da IN CGU 3/2017 e para atendimento do Acórdão 3312/2013-TCU-Plenário; 
 (...) 
9.3. determinar à Universidade Federal de Paraíba, que, no prazo de 60 (sessenta dias) , encaminhe ao Tribunal plano de ação para cumprimento dos itens 9.1 e 9.2 deste acórdão, contendo, no mínimo, as medidas a serem adotadas, as unidades e os responsáveis pelas ações e o prazo previsto para implementação, justificando, se for o caso, a não adoção das recomendações contidas no item 9.2; 
4.	Em cumprimento ao despacho do Ministro Walton Alencar Rodrigues, de 29/1/2021, nos autos do TC Processo 017.214/2017-3, a Selog procurou identificar os responsáveis pelo descumprimento das determinações do Acórdão 1223/2018-TCU-Plenário e do Acórdão 3100/2020-TCU-Plenário. Os pareceres técnicos demonstraram que a ex-Reitora Margareth de Fatima Formiga Melo Diniz foi cientificada da decisão ora monitorada e, em mais de uma oportunidade, devidamente alertada acerca das consequências do não cumprimento das decisões desta Corte de Contas. Demonstraram, ainda, que, após o transcurso dos prazos definidos nos despachos que deferiram seus pedidos prorrogação de prazo, para adoção das medidas pertinentes - exarados em 22/8/2019 e 13/1/2020, no TC Processo 017.214/2017-3, peças 88 e 102 - e antes de deixar a reitoria da UFPB (11/10/2020) , estava devidamente caracterizada sua responsabilidade pelo injustificado não atendimento das determinações acima relacionadas, no que tange ao Acórdão 1223/2018-TCU-Plenário. 
5.	A proposta de aplicação de multa prevista no art. 58, inciso IV, da Lei 8.443/1992 à ex-reitora foi acolhida pelo Ministro-relator (peça 32) e pelo Plenário do Tribunal, sem prejuízo da fixação de novo prazo para cumprimento das determinações constantes dos subitens 9.1.6.2 a 9.1.6.5 e 9.1.9 do Acórdão 1223/2018-TCU-Plenário, nos termos do Acórdão 2945/2021-TCU-Plenário (peça 31) .
6.	Passa-se ao exame do apelo.
EXAME DE ADMISSIBILIDADE
7.	O Ministro Benjamim Zymler admitiu o recurso, suspendendo-se os efeitos dos itens 9.3 e 9.4 do Acórdão 2945/2021-TCU-Plenário (peças 45 e 49) . 
EXAME DE MÉRITO
8 	Constitui objeto desta análise definir se há:
8.1.	Cerceamento de defesa da recorrente.
8.2.	Elementos de prova suficientes para afastar a multa aplicada à recorrente.	 
Argumentos de cerceamento de defesa (peça 39, p. 3-7) 
9.	A recorrente sustenta que o acórdão recorrido padece de vício insanável, porquanto imputou multa à ex-Reitora, sem que lhe fosse dada o direito de se pronunciar nos presentes autos. Para tanto, afirma que:
9.1.	O Acórdão 2945/2021-TCU-Plenário trata do acompanhamento de providências adotadas pela UFPB, determinadas nos Acórdãos do Plenário 3100/2020 e 1223/2018. 
9.2.	As recomendações para adoção das providências determinadas no Acórdão 3100/2020-TCU-Plenário foram encaminhadas ao atual Reitor da UFPB, por meio do Ofício nº 67748/2020-TCU/Seproc, de 4/12/2020, data em que a recorrente não exercia mais o mandato de Reitora, conforme a data da nomeação do atual reitor, publicada no Diário Oficial da União em 5/11/2020.
9.3.	O atual Reitor da UFPB, devidamente cientificado, requereu dilação de prazo, sendo o Tribunal indeferiu o pedido, tendo a UFPB apresentado resposta intempestiva que passou a ser analisada pelo Ministro Relator.  
9.4.	A teor da resposta da UFPB, foram adotadas diversas medidas para atendimento das recomendações exaradas pelo Tribunal, no entanto, a recorrente não foi cientificada nestes autos, exceto neste momento, que o Tribunal aplicou-lhe multa. 
9.5.	Não houve no TC Processo 000.079/2021-9 audiência prévia ou comunicação processual para que a ex-reitora da UFPB pudesse apresentar defesa, de forma que foi surpreendida com a imediata aplicação de multa pessoal.
9.6.	É assegurado a todos, no processo judicial e no processo administrativo, o devido processo legal, o contraditório e a ampla defesa, conforme estabelece a Constituição Federal, em seu artigo 5º, incisos LIV e LV, e os arts. 12, II e III, e 43, inciso II da Lei 8.443/1992.
9.7.	A ausência de comunicação processual constitui vício insanável, que implica nulidade da decisão recorrida. 
Análise
10.	A alegação da recorrente não merece prosperar.
11.	A professora Margareth de Fátima Formiga Melo Diniz ocupou o cargo de Reitora da Universidade Federal da Paraíba, por um mandato de quatro anos, entre os dias 13/11/2016 e 10/11/2020 (peça 19, p. 1 e peça 20) .
12.	O exame da Secretaria de Controle Externo de Aquisições Logísticas deixou assente a responsabilidade da ex-Reitora da UFPB pelo descumprimento injustificado das determinações contidas nos subitens 9.1.6.2 a 9.1.6.5, 9.1.9 e 9.3 do Acórdão 1223/2018-TCU-Plenário, nos seguintes termos (peça 27, p. 14-20) :
68. Por outro lado, não há como desconsiderar a responsabilidade da agora ex-reitora pelo descumprimento da determinação. Na sua gestão foi celebrado o Contrato 1/2017, o qual foi questionado pela auditoria do TCU (realizada também durante a sua permanência no cargo) , cujas irregularidades apuradas deram origem aos dispositivos do subitem 9.1.6 do acórdão. 
69. A então reitora participou da reunião de encerramento da auditoria, realizada em seu gabinete em 25/9/2017 (peça 8, p. 3 do TC Processo 017.214/2017-3) , na qual foram tratadas as ocorrências relacionadas ao Contrato 1/2017 (peça 8, p. 12-14 do TC Processo 017.214/2017-3) . 
70. A primeira resposta enviada pela ex-reitora ao TCU acerca do cumprimento dessa determinação, em 16/9/2018, encaminha documento subscrito pelo prefeito universitário, no qual este informa ter iniciado "um planejamento envolvendo todos os contratos de serviços terceirizados" (peça 80 do TC Processo 017.214/2017-3) . 
71. Na instrução que analisou a resposta, em 10/7/2019, registrou-se que passado um ano da determinação do TCU, a UFPB não havia comprovado o cumprimento da determinação. Foi proposta e autorizada a realização de diligência à UFPB (peça 83-84 do TC Processo 017.214/2017-3) , na qual constou expressamente o alerta de que o descumprimento de decisão do TCU, no prazo fixado, sem causa justificada, poderia ensejar a aplicação da multa prevista no art. 58, inciso IV, da Lei 8.443/1992 (peça 85) . 
72. Mesmo assim, realizada a diligência (peças 85-86) , e após obter dilação do prazo de atendimento, a UFPB enviou ofício, emitido de ordem da então reitora, no qual não é feita referência à determinação do subitem 9.1.6 do Acórdão 1223/2018-TCU-Plenário (peça 89 do TC Processo 017.214/2017-3) . 
73. Foi reiterada novamente a diligência em 2/10/2019, com mais um alerta de que a ausência de atendimento poderia ensejar a proposta da aplicação da multa prevista no art. 58, inciso IV, da Lei 8.443/1992  (peças 99-100 do TC Processo 017.214/2017-3) . A ex-reitora solicitou e teve atendido pedido de prorrogação de prazo por mais sessenta dias (peças 101-102 do TC Processo 017.214/2017-3) . 
74. Transcorrido o novo prazo, a Selog enviou, após contato telefônico com a reitoria da UFPB, mensagem eletrônica para servidor daquela unidade em 11/3/2020, solicitando a confirmação do prazo de envio da resposta. A mensagem foi respondida pela mesma via em 12/3/2020, sendo informado que a UFPB atenderia ao TCU até 20/3/2020 (peça 103 do TC Processo 017.214/2017-3) . 
75. Mais uma vez, perpassado o prazo avençado, a ex-reitora não apresentou ao Tribunal as informações acerca do cumprimento da determinação referente à elaboração de estudo técnico com vistas a avaliar a adequação do objeto do Contrato 1/2017. 
76. Por sua vez, desde o pedido de prorrogação de prazo para atender a diligência do TCU, que cobrava informação sobre o cumprimento das determinações ora monitoradas, formulado pela própria ex-reitora, em 4/11/2019 (item 73 acima e peça 101 do TC Processo 017.214/2017-3) , a servidora teve, até deixar o cargo em 10/11/2020 (peça 27) , mais de um ano, ou, sendo mais preciso, 372 dias, para atender a determinação, mas, sem motivo justificado, nada apresentou ao TCU.
77. Isso posto, nada obstante restar identificada a responsabilidade pelo não cumprimento da determinação do TCU, no prazo indicado e sem motivo justificado, no caso, da ex-reitora da UFPB, Maria de Fátima Formiga Melo Diniz, verifica-se que, para ela, não se configurou a reincidência no descumprimento da determinação, posto que a ciência pela UFPB do Acórdão 3100/2020-TCU-Plenário (em 7/12/2020 - peça 4) ocorreu em data posterior a sua saída do cargo de reitora (11/10/2020 - peça 21) . 
78. Por outro lado, restou evidenciado, em relação à ex-reitora, o descumprimento de determinação do TCU, sem motivo justificado, o que sujeita o agente público à multa prevista no art. 58, §1º, da Lei 8.443/1992 c/c o art. 268, inciso VII, do Regimento Interno do TCU.
79. A aplicação dessa sanção, nos termos do art. 268, § 3º, do Regimento Interno do TCU, também "prescinde de prévia audiência dos responsáveis desde que a possibilidade de sua aplicação conste da comunicação do despacho ou da decisão descumprida ou do ofício de apresentação da equipe de fiscalização". 
80. No caso, no Ofício 929/2018-TCU/Secex-PB, de 21/6/2018, que notificou a ex-reitora dos termos do Acórdão 1223/2018-TCU-Plenário, constou (peça 77 do TC Processo 017.214/2017-3) : 
4. Por dever de ofício, informo que o não cumprimento de determinação deste Tribunal poderá ensejar a aplicação da multa prevista no art. 58, § 1º, da Lei 8.443/1992, a qual prescinde de realização de prévia audiência, nos termos do art. 268, § 3º, do Regimento Interno/TCU. 
81. Desse modo, resta identificada a responsabilidade pelo não cumprimento das determinações do subitem 9.1.6 e dos seus subitens 9.1.6.2 a 9.1.6.5 do Acórdão 1223/2018-TCU-Plenário, o que autoriza a proposta de aplicação da multa prevista no art. 58, § 1º, da Lei 8.443/1992 c/c com o art. 268, inciso VII, do Regimento Interno do TCU, que prescinde de audiência prévia, nos termos do art. 268, § 3º, do Regimento Interno do TCU. [destaques acrescidos]
13.	Do exame ora transcrito, observa-se que o descumprimento injustificado de determinação do TCU, por parte da recorrente, restou caracterizado, o que permitiu ao Tribunal aplicar-lhe a multa prevista no art. 58, inciso IV, da Lei 8.443/1992, c/c o art. 268, inciso VII, do Regimento Interno TCU.
14.	A aplicação de multa por descumprimento injustificado de determinação do TCU prescinde de audiência prévia da responsável quando a possibilidade da sanção constar na comunicação da deliberação (v.g. Acórdão 5049/2010-TCU-Segunda Câmara, rel. Min. Aroldo Cedraz, 1031/2009-TCU-2ª Câmara, rel. Min. Aroldo Cedraz, e 4349/2008-TCU-1ª Câmara, rel. Min. Marcos Vinicios Vilaça) .
15.	No caso, o Ofício nº 1711/2019-TCU/Selog, de 18/7/2019, encaminhado à ex-Reitora da UFPB e recebido em 6/8/2019 (peças 85 e 86 do TC 017.214/2017) , constou o seguinte:   
À Sua Magnificência o (a) Senhor (a) REITOR (A) DA UNIVERSIDADE FEDERAL DA PARAÍBA Reitoria da UFPB - 3º andar - Cidade Universitária 58.051-190 - João Pessoa/PB
 Senhor (a) Reitor (a) , 
1. Esclareço, inicialmente, que envio a presente comunicação de ordem do titular da unidade técnica responsável pelo processo em comento. 
2. Consoante delegação de competência do Relator, Ministro Walton Alencar Rodrigues (PORTARIA-MIN-WAR N° 1/2014) , para realização de diligência, e com vistas ao saneamento do processo em epígrafe, que trata de Representação, com pedido de medida cautelar, a respeito de possíveis irregularidades ocorridas no Banco do Brasil, relacionadas à Licitação Eletrônica 2018/03228 (7421) , para a aquisição de solução de telefonia IP distribuída para atendimento a todos os prédios integrados à Rede MAN - DF, solicito a Vossa Magnificência, com fundamento no art. 157 do Regimento Interno/TCU, que, no prazo de 15 (quinze) dias, a contar do recebimento do presente ofício, sejam encaminhados a este Tribunal Plano de Ação atualizado para o cumprimento das medidas constantes do item 9.1 do Acórdão 1223/2018-TCU-Plenário, conforme modelo em anexo, contendo as seguintes informações/documentos: 
a) para cada medida constante do item 9.1 do referido Acórdão que ainda não tenha sido concluída, as ações que serão adotadas pela Organização, o prazo e o responsável (nome, cargo e CPF) pelo desenvolvimento das ações, acompanhadas dos documentos que evidenciam o atual estágio e as justificativas para o não cumprimento integral, se for o caso; 
b) para cada medida constante do mesmo item 9.1 que já tenha sido concluída, os documentos que evidenciam a situação declarada; e 
c) informação sobre o interlocutor da área competente da UFPB (nome, cargo/função, telefones e email) que conheça da matéria, para dirimir eventuais dúvidas e representar a Universidade em possíveis contatos e reuniões com o TCU para alinhamento das medidas objeto do Plano de Ação.
3. Por dever de ofício, informo que o não cumprimento de diligência ou de decisão deste Tribunal, no prazo fixado, sem causa justificada, poderá ensejar a aplicação da multa prevista no art. 58, inciso IV, da Lei 8.443/1992, a qual prescinde de realização de prévia audiência, nos termos do art. 268, § 3º, do Regimento Interno do TCU. 
[...] 
[destaque acrescido]
16.	A alegação de que a recorrente não teve a oportunidade de se manifestar previamente nestes autos (TC Processo 000.079/2021-9) não merece acolhimento. Primeiro, porque, a multa aplicada à recorrente prescindiu de realização de prévia audiência, nos termos do art. 268, § 3º, do Regimento Interno do TCU. Segundo, porque o TC Processo 000.079/2021-9 está vinculado ao TC Processo 017.214/2017-3 (relatório de auditoria) e foi autuado justamente com a finalidade de monitorar o cumprimento das deliberações proferidas no âmbito do TC Processo 017.214/2017-3 e os resultados delas advindos. 
17.	Noutras palavras, o acompanhamento do disposto nos Acórdãos 1223/2018 e 3100/2020, ambos do Plenário (TC Processo 017.214/2017-3) é realizado nestes autos (TC Processo 000.079/2021-9) , a teor do disposto nos arts. 29 e 35 da Resolução TCU nº 259/2014. 
18.	Portanto, a falta de audiência da ex-Reitora, seja no TC Processo 017.214/2017-3, seja nestes autos, não invalida a multa aplicada à recorrente no Acórdão 2945/2021-TCU-Plenário (TC Processo 000.079/2021-9) por descumprimento de determinações exaradas no Acórdão 1223/2018-TCU-Plenário (TC Processo 017.214/2017-3) . 
19.	O fato de o Ofício nº 67748/2020-TCU/Seproc, de 4/12/2020 (peça 2) , ter sido encaminhado ao atual Reitor da UFPB, em data em que a professora Margareth de Fátima Formiga Melo Diniz não ocupava mais o cargo de Reitora, é, por si só, incapaz de elidir sua responsabilidade apontada nos itens 11 a 15 desta instrução e na análise da Secretaria de Controle Externo de Aquisições Logísticas - Selog (peça 27, p. 14-20) .
20.	Não procede a alegação de ofensa ao devido processo legal, contraditório e ampla defesa. Isto porque, conforme demonstrado no item 12 desta instrução, diversas oportunidades foram ofertadas à recorrente para que demonstrasse o fiel cumprimento das determinações do Tribunal ou apresentasse as justificativas para o seu não atendimento, o que não ocorreu.
21.	Não há como acolher a aplicação do disposto no art. 43 da Lei 8.443/1992 ao presente caso. Isto porquanto a ex-Reitora havia sido notificada, por meio do Ofício nº 1711/2019-TCU/Selog, de 18/7/2019 (peças 85 e 86 do TC 017.214/2017) , de que o não cumprimento de decisão do Tribunal, no prazo fixado, sem causa justificada, poderia ensejar a aplicação da multa prevista no art. 58, inciso IV, da Lei 8.443/1992, a qual prescinde de realização de prévia audiência, nos termos do art. 268, § 3º, do Regimento Interno do TCU.
22.	Pelo mesmo motivo não se aplica também o art. 12, III, da Lei 8.443/1992. Além disso, tal disposição trata da responsabilização em processo de contas, de natureza distinta da fiscalização (relatório de auditoria e monitoramento) .   
23.	Desse modo, entende-se que não há como acolher o alegado. 
Das determinações consideradas atendidas pelo Tribunal (peça 39, p. 6-9) 
24.	A recorrente afirma que adotou diversas medidas de implementação de gestão de riscos, controle, boa governança, com o objetivo prevenir hipóteses de fraude ou corrupção, atendendo às recomendações do Tribunal de Contas da União. Para tanto, sustenta que:
24.1.	As determinações dos subitens 9.1.2 a 9.1.5 do Acórdão 1223/2018-TCU-Plenário, reconhecidamente atendidas no Acórdão 2945/2021-TCU-Plenário, demandaram da UFPB o estabelecimento de um plano de ação para desenvolver, implantar e gerenciar uma política de gestão de riscos, que envolveu duas frentes de trabalho: na primeira, a instituição no organograma da UFPB de instâncias responsáveis pela elaboração e acompanhamento das diretrizes da gestão de riscos institucionais, e na segunda, a incorporação de ferramentas modernas de planejamento estratégico para a elaboração do Plano de Desenvolvimento Institucional (PDI 2019-2023) . Além disso, o Tribunal verificou o pleno atendimento à institucionalização das atividades de controle interno formalmente regulamentadas.
24.2.	O acórdão recorrido apontou também o cumprimento da determinação exarada nos subitens 9.1.6.1, 9.1.7 e 9.1.8 do Acórdão 1223/2018-TCU-Plenário.
24.3.	As demandas de capacitação de auditores e a inclusão do titular da Coordenação de Controle de Interno (CCI) no Comitê de Governança foram atendidos pela ex-Reitora. 
Análise
25.	A determinação lavrada no subitem 9.1.1 do Acórdão 1223/2018-TCU-Plenário foi considerada cumprida pela UFPB, a teor do despacho do Ministro Walton Alencar Rodrigues de 29/1/2021 (peça 7, p. 1) .
26.	As determinações dos subitens 9.1.2, 9.1.3, 9.1.4, 9.1.5 do Acórdão 1223/2018-TCU-Plenário foram consideradas atendidas, especialmente com a publicação da Resolução do Conselho Universitário nº  13/2020, de 6/10/2020, conforme o exame da Selog (itens 9 a 34 da peça 27, p. 3-8) , o voto do Ministro de Walton Alencar Rodrigues (peça 32) e o Acórdão 2945/2021-TCU-Plenário (peça 31) . 
27.	A determinação do subitem 9.1.6.1 do Acórdão 1223/2018-TCU-Plenário foi considerada atendida, com a apresentação de informações do Pregão Eletrônico UFPB/PU 17/2019, de acordo com o exame da Selog (itens 37 a 39 da peça 27, p. 10-11) , o voto do Ministro de Walton Alencar Rodrigues (peça 32) e o Acórdão 2945/2021-TCU-Plenário (peça 31) . 
28. 	A determinação dos subitens 9.1.7 e 9.1.8 do Acórdão 1223/2018-TCU-Plenário foi considerada atendida, com a aprovação do regimento interno da unidade de auditoria interna da UFPB, publicada em 11/12/2018, conforme o exame da Selog (itens 85 a 91 da peça 27, p. 17-18) , o voto do Ministro de Walton Alencar Rodrigues (peça 32) e o Acórdão 2945/2021-TCU-Plenário (peça 31) . 
29.	Apesar de não terem sido informadas tempestivamente ao Tribunal, as determinações dos subitens 9.1.2 a 9.1.5, 9.1.6.1, 9.1.7 e 9.1.8 do Acórdão 1223/2018-TCU-Plenário foram cumpridas pela UFPB no período de gestão da ex-Reitora, que foi de 13/11/2016 a 10/11/2020 (peça 19, p. 1 e peça 20) .
30.	Ocorre que tais informações não podem afastar a responsabilidade da recorrente apontada nos subitens 9.2 e 9.3 do Acórdão 2945/2021-TCU-Plenário (peça 31) , porquanto tratam de determinações distintas. A aplicação de multa à ex-Reitora se deu em razão do descumprimento injustificado das determinações constantes nos subitens 9.1.6.2 a 9.1.6.5, 9.1.9 e 9.3 do Acórdão 1223/2018-TCU-Plenário. 
31.	Assim, os argumentos ora analisados são insuficientes para reformar a decisão recorrida.
Das determinações consideradas "não atendidas" pelo Tribunal (peça 39, p. 9-19) 
Do descumprimento dos subitens 9.1.6.2 a 9.1.6.5 do Acórdão 1223/2018-TCU-Plenário
32.	A recorrente afirma que o objeto da auditoria - o Contrato 1/2017 - foi elaborado entre as a IN Seges 02/2016 e IN Seges 5/2017, que disciplinavam as aquisições pelos órgãos públicos. Ou seja, o referido contrato foi concebido em um cenário jurídico transitório. Nesse período, a UFPB e seus servidores estavam se adaptando para atender as novas exigências normativas, com a capacitação do pessoal e o estabelecimento de uma estrutura interna nova, o que foi destacado no Acórdão 2945/2021-TCU-Plenário e evidenciado por meio do (a) : (i) estabelecimento de novas rotinas administrativas baseadas na gestão de riscos e no planejamento estratégico, fundamentadas no PDI; (ii) reforma administrativa que desmembrou a antiga Prefeitura Universitária (unidade executora do Contrato 1/2017) em superintendências com atribuições bem estabelecidas nas resoluções aprovadas pelo Conselho Superior da UFPB; (iii)  elaboração, execução e acompanhamento da Política Institucional de Gestão de Riscos. Todas essas ações demonstram que as inconformidades observadas no Contrato 01/2017 não ocorrem mais na UFPB, de forma que se atendeu ao requerido no Acórdão 1223/2018-TCU-Plenário (peça 39, p. 9-10) . 
Do descumprimento do subitem 9.1.9 do Acórdão 1223/2018-TCU-Plenário
33.	A ex-Reitora alega que (peça 39, p. 10) :
33.1.	A Coordenação de Controle Interno (CCI) foi contemplada com uma vaga para auditor no concurso público realizado pela UFPB no Edital 122/2018. 
33.2.	A UFPB aprovou em 2018 o seu Plano de Capacitação que regulamentou e viabilizou os processos de qualificação de seus servidores, extensivo aos auditores. 
33.3.	A estimativa de orçamento para viabilizar a capacitação dos servidores da CCI foi prevista no Plano Anual de Atividades de Auditoria Interna (Paint 2021) . 
33.4.	A solução dos óbices de infraestrutura física foi inviabilizada pela grave crise financeira que assolou o orçamento da UFPB. 
Do descumprimento do subitem 9.3 do Acórdão 1223/2018-TCU-Plenário
34.	A recorrente afirma que (peça 39, p. 10-11) : 
34.1.	Ao longo da análise de auditoria da CGU ficou evidenciado que diversas ações adotadas pela UFPB atenderam à referida determinação do Tribunal. 
34.2. 	A UFPB ocupou o 6º lugar dentre as instituições federais no Índice Integrado de Governança e Gestão Públicas (iGG) , indicador criado pelo TCU para avaliar a governança institucional (Relatório de Gestão 2019) . Este resultado também motivou o estabelecimento de critérios próprios para quantificar a governança institucional, por meio dos objetivos estratégicos do Plano de Desenvolvimento Institucional (PDI 2019-2023) . 
34.3.	As práticas de governança e gestão de riscos implementadas pela UFPB demonstram a boa-fé da ex-Reitora em acolher as recomendações do Tribunal e da Controladoria Geral da União. 
34.4.	As medidas adotadas para gestão de riscos, de 2017 a 2020, estão consolidadas nos Relatórios Anuais de Gestão da UFPB.
35.	Quanto às providências adotadas em 2017, a recorrente destaca o encaminhamento pela Coordenação de Controle Interno (CCI) da proposta de alteração de seu regimento interno para aprovação do Conselho Universitário (29/12/2016) , com o objetivo de alinhar o regimento interno aos normativos pertinentes, sobretudo à norma INTOSAI 9140, e em atendimento ao item 9.2 do Acórdão 3312/2013-TCU-Plenário (peça 39, p. 12) .
36.	Quanto às providências adotadas em 2018, a recorrente destaca (peça 39, p. 12-15) :
36.1.	A reformulação feita na estrutura de governança da universidade, a partir das recomendações do Tribunal, descrita no Relatório de Gestão de 2018.
36.2.	A criação do Comitê de Governança.
36.3.	O aprimoramento das estruturas e práticas de governança da UFPB, de acordo com os princípios da legitimidade, equidade, responsabilidade, eficiência, probidade, transparência e accountability.
36.4.	A discussão sobre as alterações na estrutura de governança e serviços da UFPB, visando a adequação do funcionamento da universidade às novas exigências legais, em particular à Instrução Normativa MP/CGU nº 01/2016 do Ministério do Planejamento, Orçamento e Gestão e da Controladoria-Geral da União. 
36.5.	A aprovação dos regimentos internos do Comitê de Gestão de Integridade (Resolução Consuni 37/2018) , da Comissão de Conformidade (Resolução Consuni 36/2018) e do Comitê de Governança, Controle Interno e Gestão de Riscos (Resolução Consuni 38/2018) , com vistas à institucionalização das instâncias internas de apoio à governança.
36.6.	A atuação da Auditoria Interna (Audin) , baseada em fatores de risco e estabelecida no Plano Anual de Auditoria Interna. 
36.7.	A reforma do regimento interno da Audin (Resolução Consuni nº 27/2018) , para se adequar às normas de auditoria governamental vigentes, em especial à IN CGU nº 3/2017. 
36.8.	A independência da Audin e sua estrutura funcional, composta por cinco auditores e uma secretária.
37.	Quanto às providências adotadas em 2019, a recorrente destaca (peça 39, p. 15-17) :
38.1.	A classificação em 6º lugar dentre as universidades federais do país no Índice Integrado de Gestão Pública e Governança.
38.2.	A mudança da estrutura do Comitê de Governança, que passou a tratar também de Controle Interno e Gestão de Riscos.
38.3.	A constituição do Comitê de Gestão da Integridade e a designação dos servidores responsáveis pela elaboração do Plano de Integridade, para disseminar e promover medidas internas de prevenção, detecção, punição e remediação de fraudes, corrupção, irregularidades e desvios de conduta (Portaria-Reitoria nº 280, de 24/9/2019) .
38.4.	O início da gestão de Riscos dos Objetivos Estratégicos, com a implantação do Plano de Desenvolvimento Institucional (PDI) 2019-2023. 
38.5.	A ação adotada para cada risco identificado pelas 22 unidades da administração superior.
39.	Quanto às providências adotadas em 2020, a recorrente destaca (peça 39, p. 17-19) :
39.1.	A aprovação da Política de Gestão de Riscos da UFPB (Resolução nº 13/2020) .
39.2.	A aprovação do Programa e Plano de Integridade da UFPB (2020-2022) , elaborados com o objetivo de difundir a cultura de integridade, minimizar desvios de conduta e a aprimorar os instrumentos de prevenção e detecção de fraudes, conforme o Manual de Implementação do Programa de Integridade, do Ministério da Transparência e Controladoria-Geral da União. 
39.3.	A criação dos órgãos de controle, governança e gestão de riscos, reconhecida no Relatório de Auditoria, que acolheu diversas das justificativas apresentadas pela UFPB. 
39.4.	O grande esforço institucional para atender às recomendações do TCU. 
39.5.	A criação de setores para otimizar a estrutura administrativa (conforme destacado no subitem 9.1.5 do supracitado Acórdão 2945/2021) . 
39.6.	A criação da Corregedoria Geral da UFPB, que garantiu as condições para institucionalizar as melhores práticas administrativas de gestão pública. 
Análise do descumprimento dos subitens 9.1.6.2 a 9.1.6.5 do Acórdão 1223/2018-TCU-Plenário
40.	A recorrente (gestão de 13/11/2016 a 10/11/2020) afirma que as ações desenvolvidas na UFPB, em sua gestão, comprovam que as inconformidades observadas no Contrato 01/2017 não ocorrem mais na UFPB, de forma que se atendeu efetivamente os subitens 9.1.6.2 a 9.1.6.5 do Acórdão 1223/2018-TCU-Plenário. 
41.	As determinações constantes dos subitens 9.1.6.2 a 9.1.6.5 do Acórdão 1223/2018-TCU-Plenário, em síntese, trataram da adoção de providências com vistas à revisão do objeto do Contrato 1/2017, o qual foi celebrado sem a realização de estudo técnico preliminar.
42.	As medidas genéricas adotadas pela recorrente, como a capacitação de pessoal e o estabelecimento de nova estrutura interna, são insuficientes para demonstrar, de forma específica, a realização do estudo técnico sobre o objeto do Contrato 1/2017, definido nos subitens 9.1.6.2 a 9.1.6.5 do Acórdão 1223/2018-TCU-Plenário.
43.	Quanto ao tema, destaca-se a análise da Selog, que assim dispôs (peça 27, p. 11-15) :
40. Os itens 9.1.6.2 a 9.1.6.4 estão diretamente relacionados às irregularidades verificadas pela equipe de auditoria nos pregões eletrônicos SRP 23/2014 e 12/2016, a partir do quais foram celebrados, respectivamente, os contratos 20/2015 e 1/2017, ambos para serviços de apoio administrativo. A respeito, e de modo a contextualizar a presente análise, vale trazer à colação excerto da instrução técnica precedente, que se refere ao item 274 do relatório de auditoria à peça 11, p. 55 (peça 12, p. 7) : 
28. Com relação à avaliação e dimensionamento das necessidades de serviços terceirizados de apoio administrativo da UFPB (subitem 9.1.6.2 do Acórdão) , o relatório de auditoria, considerando o exame dos contratos 20/2015 e 1/2017, que tiveram por objeto a contratação de cargos de apoio administrativo, apontou que, dentre outras irregularidades, houve superestimativa na definição das necessidades de postos de trabalho, em face das deficiências no planejamento das contratações. 
29. Por conta dessa constatação, a equipe de auditoria concluiu ser "imperiosa a realização de um estudo detalhado acerca das necessidades de contratação de serviço terceirizado de apoio administrativo, a fim de que a gestão da UFPB tenha os elementos imprescindíveis à tomada de decisão pela continuidade ou não do contrato vigente" (peça 71, p. 55) . No caso, o Contrato 1/2017, posto que o contrato 20/2015 foi rescindido em 3/3/2017 (peça 115 do TC Processo 007.856/2017-2) . 
30. Nessa linha, este Tribunal, no subitem 9.1.6.2 do Acórdão 1223/2018-TCU-Plenário, determinou à UFPB que proceda estudo técnico para "avaliação e dimensionamento das necessidades de serviços terceirizados de apoio administrativo da UFPB, devendo ser demonstradas em relatório circunstanciado, com descrição detalhada da metodologia e parâmetros adotados em relação a cada categoria de serviço demandada, em termos de quantidade e qualidade". Essa determinação não foi cumprida. (negritos nossos) .
41. Consoante apontado no relatório de auditoria, as contratações de serviços terceirizados não eram precedidas dos estudos preliminares, o que implicou em diversas falhas, a exemplo de estimativa quantitativa para a contratação não compatível com às necessidades da entidade, utilização de critério inadequado de julgamento do pregão e deficiência na definição do parâmetro de aferição de resultados (peça 11, itens 250 a 278 do relatório transcrito) . 
42. A decisão do Tribunal, que visava uma análise da situação do Contrato 1/2017, foi levada ao conhecimento da UFPB em 4/7/2018 (peças 77 e 78) . Contudo, até esta data, os dirigentes da UFPB ignoraram a determinação deste Tribunal e mantiveram o contrato vigente, sem o estudo determinado pelo TCU e sem refutar as graves inconsistências apontadas pela equipe de auditoria desta Corte.
43. Vale ressaltar que as anomalias no Contrato 1/2017 persistem ou pelo menos persistiram até outubro de 2019, conforme apontado pela Controladoria-Geral da União, no Relatório de Avaliação sobre a prestação de contas anual da UFPB relativa ao exercício de 2018 (peça 23) . 
44. A CGU verificou haver o superdimensionamento da demanda real da UFPB por serviços terceirizados com sobreposição de postos de trabalho (recepcionistas e porteiros) . Cumpre frisar que um dos contratos fiscalizados pela CGU é o Contrato 1/2017, objeto da determinação aqui tratada (peça 23, p. 12) . 
45. Quando da análise da justificativa da UFPB para a ocorrência acima, a CGU, após ratificar a irregularidade verificada, destacou que este Tribunal, no subitem 9.1.6 do Acórdão 1223/2018-TCU-Plenário, já havia determinado à UFPB que realizasse estudo técnico para, dentre outros aspectos, avaliar e dimensionar as necessidades de serviços terceirizados de apoio administrativo (peça 23, p. 30) . 
46. Ou seja, em mais uma oportunidade, ainda em 2018, a direção da UFPB foi lembrada da determinação deste Tribunal. 
47. Na resposta agora enviada, é citado o Ofício eletrônico 4/2021 - SSG, emitido pelo Superintendente de Serviços Gerais da UFPB (SSG) (peça 22) , que indica que o Contrato UFPB/PU 1/2017, para serviços de apoio administrativo, é originado do Pregão Eletrônico SRP UFPB/PU 12/2016. Que para essa licitação e subsequente contratação "foram observadas as necessidades de serviços de apoio administrativo dos órgãos e dos centros de ensino, as quais balizaram o planejamento da elaboração do edital de contratação". 
48. Ainda no referido ofício, o Superintendente de Serviços Gerais informa (peça 22) : 
Ressaltamos que a vigência do contrato em referência termina em 5/3/2021. Solicitou-se a prorrogação por noventa dias, limite de tempo suficiente para a conclusão do processo licitatório já instalado, como também para se fazer as devidas adequações às questões de ordem orçamentária e financeira. 
Já foi designada (Portaria 8/2021/SOF/UFPB, de 1/2/2021) uma Equipe de Planejamento da Contratação de Serviços de Apoio Administrativo para os Campi I, II, III e IV, que ficará responsável pela realização de: a) Estudos Técnicos Preliminares; b) Gerenciamento de Riscos; c)  Termo de Referência (em conformidade com o que preconiza a Lei 8.666/93 e as Instruções Normativas SEGES/MPDG 5/2017 e SEGES/ME 40/2020) . O trabalho dessa equipe é realizado com o intuito de desenvolver parâmetros e indicadores quantitativos e qualitativos para os contratos e serviços derivados. 
Ao se realizar o procedimento licitatório para serviços de apoio administrativo, essa Equipe de Planejamento também verifica a existência ou inexistência de algum impedimento legal para os cargos que se pretende incluir no Edital. 
49. Ou seja, nada obstante a determinação do TCU, recebida em 4/7/2018, a UFPB mantém vigente o contrato questionado sem realizar o estudo determinado pelo TCU. Pode-se até deduzir, pela cronologia acima, que as medidas só agora adotadas para realizar uma nova contratação, decorreram da reiteração das determinações do TCU prolatadas no Acórdão 3100/2020-TCU-Plenário, com ciência da UFPB em 7/12/2020 (peça 4) . 
50. A determinação do subitem 9.1.6.3 está também relacionada às constatações verificadas nos contratos 20/2015 e 1/2017, que foram decorrentes de atas de registro de preços formalizadas pela UFPB. Cabia à UFPB, concluído o estudo técnico objeto da determinação exarada no subitem 9.1.6.2, verificar a adequação dos quantitativos de postos de trabalho constantes da ata de registro de preços e do contrato, confrontando a demanda prevista e a quantidade licitada de cada posto, e emitir um parecer técnico com a situação encontrada. O parecer técnico não foi apresentado, estando pendente o cumprimento da determinação, necessária para verificar a adequação dos postos contratados no Contrato 1/2017. 
51. Em atenção à determinação do subitem 9.1.6.3, a UFPB cita o Despacho 89/2021-SOF, emitido pelo Superintendente de Orçamento e Finanças da UFPB, que prevê que as licitações para contratação de mão de obra exclusiva (postos de trabalho) no âmbito da SOF (antiga Prefeitura Universitária, UASG 153066) não serão mais realizadas no Sistema de Registro de Preço (peça 24) .
52. Ainda na resposta acima, o superintendente da SOF complementa (peça 24) : 
Dessa forma, não gera mais ata de registro de preços (ARP) , fazendo com que não haja nenhuma ARP vigente com essa característica, inviabilizando a emissão do parecer técnico solicitado. A adequação de quantitativos é realizada quando do planejamento das contratações, de acordo com os Estudos Técnicos Preliminares que são realizados (IN 5/2017 e IN 40/2020) ; 
53. A resposta enviada pelo reitor em relação a esse tópico não guarda relação com o objeto da determinação. O questionamento não decorreu do uso do SRP. Acertada a informação do superintendente de que a adequação dos quantitativos a serem contratados às reais necessidades da contratante deve ser realizada por ocasião dos Estudos Técnicos Preliminares (ETP) , consoante previsto na IN Seges 5/2017 e na IN ME 40/2020. 
54. A auditoria do TCU verificou que, por ocasião da contratação de serviços de apoio administrativo objeto do Contrato 1/2017, "não foram efetuados estudos técnicos preliminares para levantar os quantitativos dos serviços a serem terceirizados, tendo havido tão somente a consolidação das demandas encaminhadas por cada setor da UFPB" (peça 11, p. 42) . 
55. Foi verificado, ainda, pela equipe de auditoria, que não havia no processo outros elementos dos estudos preliminares, tais como as memórias de cálculo e os documentos que dão suporte à estimativa das quantidades; o levantamento de mercado acompanhado das justificativas da escolha do tipo de solução a contratar; as justificativas para o parcelamento ou não da solução; o demonstrativo dos resultados pretendidos em termos de economicidade e de melhor aproveitamento dos recursos humanos, materiais ou financeiros disponíveis; as contratações correlatas e/ou interdependentes e a declaração de viabilidade ou não da contratação (peça 11, p.42) . 
56. Por essa razão, o TCU determinou a realização do estudo técnico para verificar a adequação da quantidade de postos de serviços contratados às necessidades da UFPB, o que até o presente momento não foi realizado. 
57. Ainda em razão das irregularidades verificadas nas contratações de serviços terceirizados de apoio administrativo (Contrato 1/2017) e visando evitar a reincidência, esta Corte determinou à UFPB (subitem 9.1.6.4) , proceder a identificação e avaliação das possíveis soluções de contratação para o atendimento das necessidades da instituição, levando-se em conta os riscos existentes e os aspectos de economicidade, eficácia, eficiência e padronização, bem como práticas de mercado. 
58. Em relação a essa determinação (subitem 9.1.6.4) , compete à UFPB, tendo cumprido às determinações dos subitens 9.1.6.2 e 9.1.6.3 acima tratadas, avaliar as soluções para contratação desses serviços de apoio administrativo, levando-se em conta os riscos existentes e os aspectos de economicidade, eficácia, eficiência e padronização, bem como práticas de mercado. 
59. A respeito, a UFPB informa que desde 2017 é aplicada a IN Seges 5/2017 e, a partir de 2020, também a IN ME 40/2020, no tocante à elaboração dos Estudos Técnicos Preliminares (ETP) . Cita ainda, o já referido Despacho 89/2021-SOF (item 51 acima) , que assim se manifesta acerca da determinação do subitem 9.1.6.4 (peça 50, p.1) :
No âmbito da SOF há a elaboração do Plano Anual de Contratações, onde realizamos o levantamento das necessidades de contratação dos nossos setores demandantes e unificamos em forma de plano. Além disso, em cada contratação realizada há a elaboração dos Estudos Técnicos Preliminares, como já citado anteriormente, onde, dentre suas etapas, há a análise dos aspectos de economicidade, eficácia, eficiência e padronização da solução, bem como a realização de pesquisa de mercado para atendimento da demanda pretendida, conforme disposto nas INs 005/2017 e 40/2020. Após a realização desse estudo, há a análise de riscos, que é materializada no Mapa de Riscos da Contratação, a ser gerenciado pelo Gestor do Contrato durante a execução do mesmo. 
60. Mais uma vez, a resposta da Universidade não se manifesta sobre a não realização do estudo técnico determinado pelo TCU para avaliar a adequação do objeto do Contrato 1/2017 às reais necessidades da instituição. A resposta sempre se refere à realização do ETP para novas contratações, sendo que o intuito da determinação compreendia o estudo para reanálise do Contrato 1/2017. 
61. Por fim, a determinação exarada no subitem 9.1.6.5 cuida para que o estudo técnico indicado no subitem 9.1.6 do Acórdão 1223/2018-TCU-Plenário, seja submetido à alta administração da UFPB para adoção de medidas de correção cabíveis, se for o caso. Em relação a ela, mais uma vez, a resposta do reitor não se refere ao Contrato 1/2017, mas sim para afirmar que as novas contratações de serviços terceirizados da UFPB, como serviços de vigilância e limpeza e conservação, obedeceram às disposições normativas para o planejamento das contratações (IN Seges 5/2017 e IN ME 40/2020) . 
62. Do acima exposto, pode-se concluir que a determinação exarada nos subitens 9.1.6.2 a 9.1.6.5 não foi atendida pela UFPB. 
63. Entretanto, a análise da resposta do atual reitor, focando não na revisão do Contrato 1/2017, a que se referem as determinações do subitem 9.1.6, mas nas contratações de serviços terceirizados de um modo geral, pode indicar que o texto da determinação não foi devidamente compreendido pelo jurisdicionado. 
64. Isso porque não consta expressamente, no subitem 9.1.6 ou nos seus subitens do Acórdão 1223/2018-TCU-Plenário, a indicação de que a determinação se refere ao Contrato 1/2017. O item 9.1.6 indica que o estudo técnico a ser realizado visa garantir que "as contratações da UFPB", sugerindo se tratar das futuras contratações. 
65. Consoante exposto no item 40 supra, apenas no item 274 do Relatório de Auditoria (peça 11, p. 55) , houve o apontamento explícito de que era "imperiosa a realização de um estudo detalhado acerca das necessidades de contratação de serviço terceirizado de apoio administrativo, a fim de que a gestão da UFPB tenha os elementos imprescindíveis à tomada de decisão pela continuidade ou não do contrato vigente" (peça 11, p. 55) . 
66. Contudo, na proposta de encaminhamento que se seguiu - e adotada no acórdão - não há a indicação de que o trabalho a ser realizado em cumprimento à determinação visava uma revisão do objeto do Contrato 1/2017. 
67. Pelo acima exposto, é possível considerar, pelo teor das respostas do reitor, e como atenuante, que a atual gestão da UFPB, recém assumida (11/11/2020) (peça 21) , e que não participou de todo o processo, não se atentou para esse ponto, aliado ao fato de que as providências para a licitação de novo contrato de terceirização de apoio administrativo, em substituição ao Contrato 1/2017, foram iniciadas. 
68. Por outro lado, não há como desconsiderar a responsabilidade da agora ex-reitora pelo descumprimento da determinação. Na sua gestão foi celebrado o Contrato 1/2017, o qual foi questionado pela auditoria do TCU (realizada também durante a sua permanência no cargo) , cujas irregularidades apuradas deram origem aos dispositivos do subitem 9.1.6 do acórdão. 
69. A então reitora participou da reunião de encerramento da auditoria, realizada em seu gabinete em 25/9/2017 (peça 8, p. 3 do TC Processo 017.214/2017-3) , na qual foram tratadas as ocorrências relacionadas ao Contrato 1/2017 (peça 8, p. 12-14 do TC Processo 017.214/2017-3) . 
70. A primeira resposta enviada pela ex-reitora ao TCU acerca do cumprimento dessa determinação, em 16/9/2018, encaminha documento subscrito pelo prefeito universitário, no qual este informa ter iniciado "um planejamento envolvendo todos os contratos de serviços terceirizados" (peça 80 do TC Processo 017.214/2017-3) . 
71. Na instrução que analisou a resposta, em 10/7/2019, registrou-se que passado um ano da determinação do TCU, a UFPB não havia comprovado o cumprimento da determinação. Foi proposta e autorizada a realização de diligência à UFPB (peça 83-84 do TC Processo 017.214/2017-3) , na qual constou expressamente o alerta de que o descumprimento de decisão do TCU, no prazo fixado, sem causa justificada, poderia ensejar a aplicação da multa prevista no art. 58, inciso IV, da Lei 8.443/1992 (peça 85) . 
72. Mesmo assim, realizada a diligência (peças 85-86) , e após obter dilação do prazo de atendimento, a UFPB enviou ofício, emitido de ordem da então reitora, no qual não é feita referência à determinação do subitem 9.1.6 do Acórdão 1223/2018-TCU-Plenário (peça 89 do TC Processo 017.214/2017-3) . 
73. Foi reiterada novamente a diligência em 2/10/2019, com mais um alerta de que a ausência de atendimento poderia ensejar a proposta da aplicação da multa prevista no art. 58, inciso IV, da Lei 8.443/1992 (peças 99-100 do TC Processo 017.214/2017-3) . A ex-reitora solicitou e teve atendido pedido de prorrogação de prazo por mais sessenta dias (peças 101-102 do TC Processo 017.214/2017-3) . 
74. Transcorrido o novo prazo, a Selog enviou, após contato telefônico com a reitoria da UFPB, mensagem eletrônica para servidor daquela unidade em 11/3/2020, solicitando a confirmação do prazo de envio da resposta. A mensagem foi respondida pela mesma via em 12/3/2020, sendo informado que a UFPB atenderia ao TCU até 20/3/2020 (peça 103 do TC Processo 017.214/2017-3) . 
75. Mais uma vez, perpassado o prazo avençado, a ex-reitora não apresentou ao Tribunal as informações acerca do cumprimento da determinação referente à elaboração de estudo técnico com vistas a avaliar a adequação do objeto do Contrato 1/2017.
76. Por sua vez, desde o pedido de prorrogação de prazo para atender a diligência do TCU, que cobrava informação sobre o cumprimento das determinações ora monitoradas, formulado pela própria ex-reitora, em 4/11/2019 (item 73 acima e peça 101 do TC Processo 017.214/2017-3) , a servidora teve, até deixar o cargo em 10/11/2020 (peça 27) , mais de um ano, ou, sendo mais preciso, 372 dias, para atender a determinação, mas, sem motivo justificado, nada apresentou ao TCU. 
[...] [destaques acrescidos]
44.	Desse modo, não há como acolher o alegado.
Análise do descumprimento do subitem 9.1.9 do Acórdão 1223/2018-TCU-Plenário
45.	De acordo com a instrução de monitoramento do Acórdão 1223/2018-TCU-Plenário, de 22/4/2020 (item 38 da peça 104, p. 9 do TC Processo 017.214/2017-3) , seria esperada a apresentação, por parte da UFPB, de um estudo técnico contendo as conclusões sobre os recursos humanos, financeiros e materiais disponíveis à auditoria interna, de forma a avaliar sua a adequação frente às atribuições e responsabilidades a ela atribuídas.
46.	As informações apresentadas pela ex-Reitora, consistentes na destinação de uma vaga de auditor no concurso público realizado pela UFPB (2018) ; na aprovação do plano de capacitação de servidores/auditores (2018) ; na previsão orçamentária de capacitação dos servidores/auditores no Plano Anual de Atividades de Auditoria Interna (Paint 2021) e na persistência dos óbices de infraestrutura física, são relevantes, todavia, não comprovam o cumprimento de deliberação do Tribunal, que correspondeu à avaliação dos recursos humanos, materiais e financeiros necessários a garantir o pleno funcionamento e cumprimento das atribuições da Auditoria Interna.    
47.	Corroboram com esse entendimento, o exame da Selog da resposta encaminhada pelo atual Reitor da UFPB, que assim dispôs (peça 27, p. 18) :
92. Quanto à determinação do subitem 9.1.9, o reitor aduziu que estão sendo elaborados estudos para identificar as necessidades do setor, o que já indica que a determinação ainda não foi cumprida. Também não apresentou nenhum despacho ou outro documento que indicie que os estudos teriam sido pelo menos iniciados. 
93. O fato de o Plano Anual de Atividades de Auditoria Interna (Paint) , para o exercício de 2021, conter uma estimativa de orçamento da unidade para gastos com diárias, passagens e inscrições em eventos de capacitação é um aspecto positivo para o planejamento das ações de fiscalização e capacitação, embora não assegure que esses recursos serão efetivamente aportados. 
94. Consoante já registrado na instrução anterior (peça 104, p. 9) , era esperada a apresentação, por parte da UFPB, de um estudo técnico contendo as conclusões sobre a adequação dos recursos humanos, financeiros e materiais disponíveis a unidade de auditoria interna, de forma a avaliar sua adequação frente às atribuições e responsabilidades a ela estabelecidas. 
95. E, pelo que se verifica no Paint/2021, consoante registro no item que trata das restrições e riscos associados à execução do plano de auditoria interna, os problemas com recursos materiais na Auditoria Interna continuam  (peça 19, p. 18) : 
Por fim, destaca-se, ainda, como riscos associados à execução do PAINT a ocorrência de eventuais problemas técnicos nos equipamentos de TI, como computadores, impressoras, roteadores, etc., além de falhas na conexão com a internet. Some-se a isso o fato de que a Unidade conta com um espaço físico limitado para desenvolver plenamente suas atribuições, não havendo espaço suficiente para o planejamento adequado das ações a serem realizadas, bem como para a análise das evidências colhidas que irão respaldar as conclusões da equipe de auditores, o que poderá dificultar a realização das atividades inicialmente planejadas. 
96. Diante do exposto, fica evidenciado o descumprimento da determinação exarada no subitem 9.1.9 do Acórdão 1223/2018-TCU-Plenário. 
97. Quanto à responsabilidade, aplica-se ao caso a mesma análise lançada nos itens 68 a 81 supra, quanto à responsabilidade da ex-reitora da UFPB, Margareth de Fatima Formiga Melo Diniz, pelo descumprimento da determinação no prazo fixado e sem motivo justificado.
[destaques acrescidos]
48.	Assim, não há como acolher o alegado.
Análise do descumprimento do subitem 9.3 do Acórdão 1223/2018-TCU-Plenário
49.	A recorrente sustenta que: (a) diversas ações adotadas pela UFPB atenderam à determinação do Tribunal, conforme as auditorias do TCU e da CGU; (b) as medidas adotadas para gestão de riscos estão consolidadas nos Relatórios Anuais de Gestão da UFPB (2017 a 2020) ; (c)  a UFPB ocupou o 6º lugar dentre as instituições federais no Índice Integrado de Governança e Gestão Públicas, indicador criado pelo TCU para avaliar a governança institucional (Relatório de Gestão 2019) ; (d) a UFPB estabeleceu critérios próprios de governança institucional, por meio dos objetivos estratégicos do Plano de Desenvolvimento Institucional (PDI 2019- 2023) ; (e) as práticas de governança e gestão de riscos implementadas demonstram a boa-fé da ex-Reitora em acolher as recomendações do Tribunal e da Controladoria-Geral da União. 
50.	As informações apresentadas pela recorrente não permitem concluir que houve o integral cumprimento da determinação em exame, que consistiu no encaminhamento ao Tribunal, no prazo de 60 dias do plano de ação para cumprimento dos itens 9.1 e 9.2 do Acórdão 1223/2018-TCU-Plenário, contendo as medidas a serem adotadas, as unidades e os responsáveis pelas ações e o prazo previsto para implementação, justificando, se for o caso, a não adoção das recomendações contidas no item.
51.	A questão foi assim analisada pela Secretaria de Controle Externo de Aquisições Logísticas (peça 27, p. 19) :
Resposta da Unidade Jurisdicionada:
a) nada foi informado em relação à determinação do item 9.3.
Análise: 
100. A determinação acima foi reiterada no subitem 1.7.2 do Acórdão 3100/2020-TCU-Plenário. A elaboração do plano de ação se constitui em uma oportunidade do ente jurisdicionado programar o cumprimento da determinação, conforme sua capacidade operacional de atendimento ao longo do tempo, quando se revelar necessário prazo razoável para o seu integral cumprimento. 
101. Neste caso, no tocante à determinação do subitem 9.1.9, poderia a instituição planejar a realização do estudo ou avaliação acerca dos recursos humanos, materiais e financeiros necessários para garantir o pleno funcionamento e o cumprimento das atribuições da Auditoria Interna, em atenção aos comandos da IN CGU 3/2017 e para atendimento do Acórdão 3312/2013-TCU-Plenário. 
102. O mesmo plano de ação poderia ser elaborado para o caso do estudo técnico para reavaliação do objeto do Contrato 1/2017 (determinação do subitem 9.1.6) . 
103. Contudo, as determinações acima não foram cumpridas, inclusive pela ex-reitora, posto que os respectivos planos de ação não foram elaborados e nem apresentados ao TCU.
[destaques acrescidos]
52.	Assim, não há como acolher o alegado.
53.	As providências alegadamente adotadas no período de 2017 a 2020 (peça 39, p. 12-18) são insuficientes para demonstrar o exato cumprimento das determinações dispostas nos subitens 9.16.2 a 9.1.6.5, 9.1.9 e 9.3 do Acórdão 1223/2018-TCU-Plenário. Em resumo, tais alegações consistem no (a) :
	- o encaminhamento da proposta de alteração do regimento interno da Coordenação de Controle Interno (CCI) . 
	- a aprovação dos regimentos internos do Comitê de Gestão de Integridade (Resolução 37/2018) , Comissão de Conformidade (Resolução 36/2018) e Comitê de Governança, Controle Interno e Gestão de Riscos (Resolução 38/2018) .
	- a aprovação da Política de Gestão de Riscos da UFPB (Resolução 13/2020) .
	- a aprovação do Programa e Plano de Integridade da UFPB (2020-2022) . 
	- a gestão de riscos dos objetivos estratégicos, com a implantação do PDI 2019-2023. 
	- a criação da Corregedoria Geral da UFPB. 
	- a reformulação da estrutura e das práticas de governança, diante das recomendações do Tribunal e das novas exigências legais.
	- a criação do Comitê de Governança e a mudança de sua estrutura, que passou a tratar também de Controle Interno e Gestão de Riscos.
	- a constituição do Comitê de Gestão da Integridade e a designação dos responsáveis pela elaboração do Plano de Integridade.
	- a atuação da Auditoria Interna (Audin) , baseada em fatores de risco e estabelecida no Plano Anual de Auditoria Interna. A independência da Audin e sua estrutura funcional, composta por cinco auditores e uma secretária. A reforma do regimento interno da Audin. 
	 - a classificação em 6º lugar dentre as universidades federais do país no Índice Integrado de Gestão Pública e Governança.
54.	Desse modo, entende-se que não há como acolher as razões apresentadas.
CONCLUSÃO
55.	Cerceamento à defesa da recorrente não caracterizado.
56.	Elementos de prova insuficientes para afastar a multa aplicada à recorrente. 
PROPOSTA DE ENCAMINHAMENTO
57.	Ante o exposto, submete-se à consideração superior a análise do pedido de reexame interposto por Margareth de Fátima Formiga Melo Diniz contra o Acórdão 2945/2021-TCU-Plenário, propondo-se, com fundamento no artigo 48, da Lei 8.443/1992:
              a) conhecê-lo para, no mérito, negar-lhe provimento;
	b) dar ciência às partes e aos órgãos/entidades interessados."
	É o relatório.

não há

Não atuou.

MONITORAMENTO. NOTIFICAÇÃO DA RESPONSÁVEL, ALERTANDO ACERCA DA POSSIBILIDADE DE MULTA PELO DESCUMPRIMENTO DE DETERMINAÇÕES. REITERAÇÃO. PRORROGAÇÃO DE PRAZO. NÃO CUMPRIMENTO DE PARTE DAS DETERMINAÇÕES. MULTA. FIXAÇÃO DE NOVO PRAZO. CIÊNCIA. CONTINUIDADE DO MONITORAMENTO. PEDIDO DE REEXAME. CONHECIMENTO. CERCEAMENTO DE DEFESA NÃO CARACTERIZADO. AFASTAMENTO DA RESPONSABILIDADE DA EX-GESTORA, TENDO EM VISTA A ADOÇÃO DE PROVIDÊNCIAS MÍNIMAS COM VISTAS AO ATENDIMENTO DAS DETERMINAÇÕES DO TRIBUNAL. DÚVIDA RAZOÁVEL ACERCA DO ALCANCE DA DETERMINAÇÃO. PROVIMENTO. AFASTAMENTO DA MULTA.

MONITORAMENTO (MON)

Secretaria de Recursos (Serur); Secretaria de Controle Externo de Aquisições Logísticas (Selog).

Preliminarmente, o recurso em apreço deve ser conhecido, posto que foram preenchidos os requisitos necessários à espécie. 
Trata-se de pedido de reexame interposto pela Sra. Margareth de Fátima Formiga Melo Diniz, ex-reitora da Universidade Federal da Paraíba (UFPB) , contra o Acórdão 2945/2021-TCU-Plenário. Por meio dessa deliberação, a recorrente foi multada em R$ 10.000,00, com fundamento no art. 58, inciso IV, da Lei 8.443/1992, pelo injustificado não atendimento das determinações contidas nos subitens 9.1.6.2 a 9.1.6.5, 9.1.9 e 9.3 do Acórdão 1223/2018-TCU-Plenário, a seguir transcritos:
"9.1. determinar, com fundamento no inciso I do artigo 43 da Lei 8.443/1992, à Universidade Federal da Paraíba que adote providências para:
[...] 9.1.6. realizar estudo técnico para adoção de providências que visem a garantir que as contratações da UFPB observem:
[...] 9.1.6.2. a avaliação e dimensionamento das necessidades de serviços terceirizados de apoio administrativo da UFPB, devendo ser demonstradas em relatório circunstanciado, com descrição detalhada da metodologia, os parâmetros adotados em relação a cada categoria de serviço demandada, em termos de quantidade e qualidade;
9.1.6.3. a emissão de parecer técnico sobre a adequação dos quantitativos de postos de trabalho constantes das atas de registro de preço e dos contratos, a partir da relação entre a demanda prevista e a quantidade de cada posto;
9.1.6.4. a identificação e avaliação das possíveis soluções de contratação para o atendimento das necessidades da instituição, levando-se em conta os riscos existentes e os aspectos de economicidade, eficácia, eficiência e padronização, bem como práticas de mercado;
9.1.6.5. a proposição à alta administração da UFPB da adoção de medidas de correção cabíveis, se for o caso;
[...]9.1.9. realizar estudo ou avaliação acerca dos recursos humanos, materiais e financeiros necessários para garantir o pleno funcionamento e o cumprimento das atribuições da Auditoria Interna, em atenção aos comandos da IN CGU 3/2017 e para atendimento do Acórdão 3312/2013-TCU-Plenário;
[...] 9.3. determinar à Universidade Federal de Paraíba, que, no prazo de 60 (sessenta dias) , encaminhe ao Tribunal plano de ação para cumprimento dos itens 9.1 e 9.2 deste acórdão, contendo, no mínimo, as medidas a serem adotadas, as unidades e os responsáveis pelas ações e o prazo previsto para implementação, justificando, se for o caso, a não adoção das recomendações contidas no item 9.2;"
A recorrente alega, neste momento, duas questões: i) cerceamento de defesa, dado que a sanção foi aplicada sem que lhe fosse previamente oportunizado o contraditório e a ampla defesa; e ii) adoção de diversas medidas para implementação das determinações indicadas no Acórdão 1223/2018-TCU-Plenário. 
A Secretaria de Recursos analisou essas questões e propôs a negativa de provimento do apelo, mantendo-se em seus exatos termos da deliberação recorrida. 
Com as vênias de estilo, entendo que o Tribunal deva dar tratamento diverso à matéria. Proporei o provimento do apelo para afastar a sanção aplicada, cujas razões passo a declinar. 
Durante uma auditoria realizada na Universidade Federal da Paraíba, no âmbito da fiscalização de orientação centralizada (FOC) com o objetivo de verificar se as universidades e os institutos federais possuem mecanismos de gestão de riscos que contribuam para a boa governança e gestão das aquisições, os auditores do TCU examinaram dois processos de contratação de serviços de apoio administrativo, que resultaram na celebração dos Contratos 20/2015 e 1/2017, e verificaram a ausência de estudos técnicos preliminares para estimar os quantitativos e os preços dos serviços a serem terceirizados. 
Pelo que consta dos autos, havia tão somente a consolidação das demandas dos diversos setores da universidade. Faltavam, por exemplo, memórias de cálculo das quantidades; justificativas para o parcelamento, ou não, da solução; análises sobre a eventual compatibilidade entre as funções a serem terceirizadas e as atribuições dos cargos efetivos do quadro de pessoal da UFPB; e pesquisas de preços adequadas. Também se observou que as contratadas eram remuneradas pela disponibilização de postos de trabalho, quando as normas vigentes indicavam que a remuneração deveria ser preferencialmente baseada em resultados. 
Essa precariedade resultou em diversas alterações nos termos de referência, o que demonstra a incipiência das estimativas. Mais, ao se comparar com os quantitativos efetivamente contratados (lembro que os negócios jurídicos decorreram de pregões para registro de preços) , a disparidade é significativa. Menciono, nesse sentido, a tabela constante no relatório de auditoria, que analisa a situação do Contrato 1/2017:
	 Documento
	Data
	Postos
	Cargos
	Pessoas
	Valor mensal (R$) 
	Valor anual (R$) 

	Termo de Referência
	5/6/2016
	57
	20
	640
	2.568.416,52
	30.820.998,20

	Termo de Referência
	4/8/2016
	53
	18
	495
	2.429.836,77
	29.158.041,20

	Termo de Referência
	23/8/2016
	37
	17
	249
	984.326,99
	11.811.923,88

	Despacho alterando a Planilha do Edital
	10/10/2016
	49
	18
	580
	2.261.908,50
	27.142.902,00

	Termo de Referência - inserido no Sistema Comprasnet
	23/8/2016
	49
	18
	580
	2.261.908,50
	27.142.902,00

	Ata de RP
	30/12/2016
	49
	18
	580
	1.367.233,08
	16.406.797,00

	Contrato
	3/3/2017
	35
	15
	192
	469.672,66
	5.636.071,92

O Tribunal avaliou, em outra fiscalização anterior, objeto do TC Processo 023.242/2013-2, a estrutura e a atuação da unidade de auditoria interna da UFPB. No Acórdão 3312/2013-TCU-Plenário, esta Corte de Contas deu ciência àquela universidade federal sobre doze desconformidades identificadas, tais como a ausência de política formalizada de capacitação dos auditores internos, a insuficiência de mão de obra para a consecução dos trabalhos e a falta de aderência entre as atividades planejadas e as efetivamente executadas. Também foram expedidas 23 recomendações, que visavam essencialmente promover modificações no regimento interno da Coordenação de Controle Interno (CCI) para melhor desempenho das funções de fiscalização. 
Como pouca coisa havia sido implementada por ocasião da auditoria mencionada no parágrafo sexto deste voto, decidiu-se determinar à instituição de ensino que realizasse estudo ou avaliação acerca dos recursos humanos, materiais e financeiros necessários para garantir o pleno funcionamento e o cumprimento das atribuições do controle interno. 
A recorrente Margareth de Fátima Formiga Melo Diniz ocupou o cargo de reitora da UFPB no período de 13/11/2016 a 10/11/2020, ou seja, a celebração do Contrato 1/2017 ocorreu durante sua gestão. Além de participar da reunião de encerramento da auditoria que ensejou as determinações questionadas, a recorrente gerenciou as respostas encaminhadas ao TCU, tanto que consta como signatária de alguns ofícios. 
A primeira delas foi endereçada à Corte em 16/9/2018 (ofício assinado pela recorrente) . Ao examiná-la, a unidade técnica concluiu que a UFPB não havia comprovado o cumprimento das determinações, razão pela qual diligenciou a unidade jurisdicionada. Na comunicação, constou expressamente o alerta de que o descumprimento de decisão do TCU, no prazo fixado, sem causa justificada, poderia ensejar a aplicação da multa prevista no art. 58, inciso IV, da Lei 8.443/1992. 
O chefe de gabinete da recorrente solicitou - e obteve - prorrogação de prazo, tendo apresentado alguns esclarecimentos, considerados insuficientes pela unidade técnica. Reiterada a diligência, por meio da qual constou outro alerta sobre a possibilidade de apenação dos responsáveis, a ex-reitora teve, a seu favor, nova prorrogação de prazo (data limite: 4/1/2020) , mas, ao final, não se manifestou. Entre o vencimento do prazo e o término de seu mandato (10/11/2020) , pode-se afirmar que a ex-reitora permaneceu inerte por mais de dez meses. 
A resposta só veio ser apresentada ao Tribunal em 8/2/2021, já na gestão do sucessor. 
Independentemente disso, tenho que não houve violação ao contraditório e à ampla defesa. A possibilidade de aplicação de multa está prevista no Regimento Interno do TCU, nos termos do art. 268, § 3º, sendo prescindível a prévia audiência dos responsáveis, contanto que essa possibilidade conste da comunicação endereçada ao jurisdicionado. Como já expus, em ao menos duas circunstâncias, essa informação constou das comunicações elaboradas pela unidade técnica deste Tribunal. 
A despeito disso e da revelia da recorrente em não responder o Tribunal, tenho que sua apenação configura medida de excessivo rigor, pois demonstrou ter, durante sua gestão, adotado providências mínimas com vistas à melhoria dos estudos técnicos preliminares e, principalmente, à disponibilização de melhores condições de trabalhos por parte da auditoria interna. 
Durante a gestão da recorrente, apesar de persistirem os problemas de infraestrutura física (os quais, segundo a ex-reitora, decorreriam de restrições orçamentárias) , foi realizado concurso público para provimento de uma vaga no cargo de auditor, foi aprovado plano de capacitação dos servidores da universidade, incluindo os que estavam lotados no órgão de controle interno, e foram implementadas boas práticas de governança e de gestão de riscos, com a aprovação de diversos planos e programas, incluindo de integridade. Em 2019, consta dos autos que a UFPB ocupou o 6º lugar, entre as instituições federais de ensino, no Índice Integrado de Governança e Gestão Públicas, indicador utilizado pelo TCU para avaliar a governança institucional. 
A Secretaria de Recursos entende que as medidas adotadas pela recorrente são genéricas e não demonstram, "de forma específica, a realização do estudo técnico sobre o objeto do Contrato 1/2017, definido nos subitens 9.1.6.2 a 9.1.6.5 do Acórdão 1223/2018-TCU-Plenário". A unidade técnica endossa a crítica realizada pela Secretaria de Controle Externo de Aquisições Logísticas (Selog) , responsável inicialmente pelo monitoramento, no sentido de que a UFPB não teria realizado uma análise da situação do Contrato 1/2017, tal como ordenado pelo TCU. Eis o trecho da instrução da Selog (peça 27, p. 11-15) :
"42. A decisão do Tribunal, que visava uma análise da situação do Contrato 1/2017, foi levada ao conhecimento da UFPB em 4/7/2018 (peças 77 e 78) . Contudo, até esta data, os dirigentes da UFPB ignoraram a determinação deste Tribunal e mantiveram o contrato vigente, sem o estudo determinado pelo TCU e sem refutar as graves inconsistências apontadas pela equipe de auditoria desta Corte.
43. Vale ressaltar que as anomalias no Contrato 1/2017 persistem ou pelo menos persistiram até outubro de 2019, conforme apontado pela Controladoria-Geral da União, no Relatório de Avaliação sobre a prestação de contas anual da UFPB relativa ao exercício de 2018 (peça 23) . [...]
49. Ou seja, nada obstante a determinação do TCU, recebida em 4/7/2018, a UFPB mantém vigente o contrato questionado sem realizar o estudo determinado pelo TCU. Pode-se até deduzir, pela cronologia acima, que as medidas só agora adotadas para realizar uma nova contratação, decorreram da reiteração das determinações do TCU prolatadas no Acórdão 3100/2020-TCU-Plenário, com ciência da UFPB em 7/12/2020 (peça 4) .[...]
60. Mais uma vez, a resposta da Universidade não se manifesta sobre a não realização do estudo técnico determinado pelo TCU para avaliar a adequação do objeto do Contrato 1/2017 às reais necessidades da instituição. A resposta sempre se refere à realização do ETP para novas contratações, sendo que o intuito da determinação compreendia o estudo para reanálise do Contrato 1/2017."  (Destacou-se) 
Com as vênias de estilo, relendo mais uma vez a parte dispositiva da decisão monitorada, não fica claro que a intenção do Tribunal seria revisitar as bases do Contrato 1/2017, tanto que a determinação pretendeu fazer com que a universidade realizasse estudo técnico adequado, de modo a garantir que as suas contratações (de forma genérica) observassem uma série de questões, como o adequado dimensionamento das necessidades. Ao não especificar um negócio jurídico, a redação sugere, a meu ver, que o aperfeiçoamento ocorra para as futuras contratações. 
A única menção (indireta, por sinal) ao Contrato 1/2017 ocorreu no relatório de auditoria, em que a equipe de fiscalização deixou explícito que era "imperiosa a realização de um estudo detalhado acerca das necessidades de contratação de serviço terceirizado de apoio administrativo, a fim de que a gestão da UFPB tenha os elementos imprescindíveis à tomada de decisão pela continuidade ou não do contrato vigente". A proposta de encaminhamento é genérica, assim como a parte dispositiva da deliberação monitorada. 
Nesse contexto, considero a dúvida razoável, tanto que, em sua primeira manifestação, o reitor sucessor tentou demonstrar que a UFPB estava adotando providências para melhorar as contratações de serviços terceirizados de um modo geral, ou seja, não buscou revisar o Contrato 1/2017, tal como esperava a unidade técnica deste Tribunal. 
Esses comportamentos indicam que o texto da determinação permitiu mais de uma interpretação. Exatamente por isso, mais uma vez renovando as vênias por divergir, entendo que o Tribunal deva dar provimento ao pedido de reexame interposto pela ex-reitora para afastar a multa que lhe foi aplicada na decisão recorrida. 
Ante o exposto, voto por que o Tribunal adote a deliberação que ora submeto à apreciação do Colegiado. 
	TCU, Sala das Sessões, em 26 de outubro de 2022.
BENJAMIN ZYMLER 
Relator